【裁判字號】    95,上易,1589
【裁判日期】    951024
【裁判案由】    毀損
【裁判全文】
臺灣高等法院刑事判決                95年度上易字第1589號
上  訴  人
即  被  告  甲○○
選任辯護人  朱俊雄  律師
上列上訴人因毀損案件，不服臺灣士林地方法院94年度易字第
520號，中華民國95年5月30日第一審判決（起訴案號：臺灣士
林地方法院檢察署94年度偵字第2257號），提起上訴，本院判決
如下：
    主  文
原判決撤銷。
甲○○共同損壞他人之浴室間牆壁，足以生損害於他人，處拘役
貳拾日，如易科罰金，以佰元折算壹日。
    事  實
一、甲○○原自民國89年7月11日起向劉玉棠承租其所有坐落在
    臺北市○○區○○路2段460巷3弄15號房屋，租期至92年7月
    10日止，惟租期屆至，房東不願續租或賣予甲○○，致甲○
    ○拒不搬遷，所有權人劉玉棠遂於92年10月22日將上開房屋
    出售予乙○○，並移轉登記予乙○○所有。詎甲○○於93年
    8月初雇工至上開承租房屋內拆除衛浴設備時，明知其於浴
    室淋浴間自行裝設之蓮蓬頭及花灑均為埋入式，僅蓮蓬頭冷
    熱水開關、花灑外露，其餘附屬之水管、配件則均隱藏在牆
    壁內，欲拆除該組淋浴設備使用，必須開挖牆面，將損壞淋
    浴間之牆面磁磚及牆內水泥磚塊（建物部分尚未達毀損程度
    ），竟假回復原狀之名，以行破壞之實，基於共同損壞他人
    之物之意思，委託亦有此認知之裝潢師傅楊永青負責僱工拆
    除，而楊永青亦認知施工拆除埋入式淋浴設備將生上開之損
    壞，然因承包甲○○新居之裝潢工程，竟基於共同之犯意聯
    絡，復僱用不知情之水電工李金龍，至上址將淋浴間牆面磁
    磚、牆內水泥磚塊敲毀，而取走蓮蓬頭冷熱水開關、花灑及
    埋設於牆內之水管、配件，造成乙○○所有之建物淋浴間牆
    壁損壞而不堪使用。嗣93年8月21日甲○○自上址搬遷，乙
    ○○前往現場察看時，發現屋內設備遭破壞拆除，始悉上情
    。
二、案經乙○○訴由臺北市政府警察局士林分局報請臺灣士林地
    方法院檢察署檢察官偵查起訴。
    理  由
一、訊據被告甲○○否認有前揭事實之犯行，辯稱因上開淋浴均
    屬伊所有，才請工人拆下移往新居使用，對於工人的拆除行
    為並未給予任何指示，伊不知工人拆除後會造成牆壁毀損之
    結果，實無毀損之故意云云。然查告訴人乙○○所有之系爭
    房屋，自被告於93年8月21日遷出時，其淋浴間之牆壁受有
    二處破損，分別為上方花灑位置破損長約16公分、寬約10公
    分、深約11公分，下方蓮蓬頭冷熱水開關位置破損長約60公
    分、寬約59公分、深約10公分，並已造成牆面磁磚、牆內之
    混凝土、磚塊破損剝落、水管外露等損害之事實，有告訴人
    提出於93年8月21日、94年3月25日拍攝之現場牆壁毀損照片
    13張及被告提出之淋浴設備未拆除前之牆壁照片2張在卷可
    佐（詳見偵查卷第45頁、第12 9至133頁、第145至146頁）
    ，並經證人李金龍於偵查中證述因水龍頭及蓮蓬頭是埋入式
    的，需要關水把埋在水泥裡的配件敲掉，當初牆壁都有打掉
    ，那時做埋入式的，管線埋的很深，當初打時牆壁有打10公
    分深等語情節相符（見偵查卷第136頁至第141頁偵訊筆錄）
    ，且被告於檢察官偵查中對於淋浴間牆壁確實受有上開毀損
    之事實亦不爭執（見偵查卷第66頁、第123頁偵訊筆錄），
    則告訴人所有之房屋淋浴間牆壁，因被告僱請之工人即證人
    李金龍施工拆除淋浴設備，而受有二處破損之事實，應可認
    定。再證人李金龍於偵查及原審審理時已證述因水龍頭及蓮
    蓬頭是埋入式的，管線埋的很深，拆卸時需要關水，把埋在
    水泥裡的配件敲掉，當時牆壁都有打掉，有打10公分深，埋
    入式的比較好看，但拆卸很麻煩都要打掉（偵查卷第139至1
    40頁偵訊筆錄）；花灑的管線有些是隱藏性的，如果要拆，
    一定要把埋在牆壁內配件拆走，拆卸花灑、蓮蓬頭時需要拆
    除牆壁磁磚，本案蓮蓬頭埋入深度大約10公分，所以會損壞
    牆內磚頭，伊施工時已經是很小心拆卸，但依其專業常識，
    拆除隱藏式的蓮蓬頭、花灑，就是要敲、要拆等語明確（見
    原審95年5月23日審判筆錄）；且與證人楊永青於原審審理
    時證稱拆卸蓮蓬頭的情形有與李金龍交換意見，這個蓮蓬頭
    是埋入式的，必須要敲掉，才能拔出來等語（見原審95年5
    月23日審判筆錄）及證人劉康能於偵查中證稱水龍頭部分，
    一般是從彎頭處連接管線（包括牙）及露在牆壁外之水龍頭
    ，彎頭及管線都埋在牆壁裡，埋入式水龍頭或蓮蓬頭拆時要
    把牆壁挖開，管線要鋸開等語情節相符（偵查卷第137頁偵
    訊筆錄）。依上開證人所述，顯見拆卸埋入式淋浴設備使用
    ，其施工方法必需將牆壁挖開，方能將埋在牆壁內之配件拆
    下。又證人李金龍所拆卸之淋浴設備係被告於89年間為裝潢
    系爭房屋所親自挑選購買，屬於埋入式，只有水龍頭開關、
    花灑外露，管線則隱藏在牆壁內，購買之金額約為新台幣
    11,050元，不含工錢、管線、水泥座等費用，93年8月間因
    被告搬離該處，為節省費用，而委請證人楊永青僱工拆除該
    設備並遷至新居使用，施工前並未要求工人不能破壞牆面，
    施工完成後有看見淋浴間牆壁留有破洞，但認為是拆卸所必
    須，所以並未詢問證人李金龍、楊永青，亦未要求證人就毀
    損之牆面修補等事情，已據被告於偵查、原審審理時供陳明
    確（詳見偵查卷第140頁偵訊筆錄及原審95年5月23日審判筆
    錄第30至36頁），並有被告提出之出貨單1份在卷可稽（詳
    見偵查卷第147頁），另證人楊永青於原審審理時證稱伊有
    告訴被告至善路淋浴間之蓮蓬頭、花灑是埋入式，因為被告
    要裝潢的仁愛路新居也是要採用相同埋入式的方式，仁愛路
    新居的衛浴設備施工方式、管線設計有告訴被告，因為要先
    估價，外露式與埋入式價錢差很多，做埋入式的要埋入水管
    ，價錢比較貴等語（見原審95年5月23日審判筆錄第24頁）
    。參以被告係年逾40歲之成年人，具有碩士之高學歷，並先
    後擔任國際知名品牌公司之總經理、執行長多年，堪信其較
    一般人更具有豐富之智識及社會經驗，其於89年、93年2次
    花費高額之金錢僱工裝潢、設計所使用之房屋，對於房屋裝
    潢所採用之施作方式、材料設備之選用，本具有相當之認識
    ，理應可預見拆卸埋入式之淋浴設備恐將破壞淋浴間牆壁，
    又被告於89年間所購買之淋浴設備之金額約為11,050元，使
    用至93年8月間，殘餘價值已不多，被告竟花費不少之金額
    僱工將之拆除毀損牆壁，顯然目的在於毀損告訴人之物，且
    被告於本院亦稱租期屆至我有作續約的通知，房東刻意不續
    租給我，合約裡面有續約的條款，因為他的房子我有作很多
    修繕，他答應要租我二期。他本來要賣給我，在我不知情情
    況下賣給乙○○，目的是為了提高價錢等。顯然被告為此心
    裡不平，而拒不搬遷，嗣於搬遷時，始假借回復原狀之名，
    以行破壞之實，是被告稱係要回復原狀，不知工人拆除後會
    造成牆壁毀損之結果，實無毀損之故意等為不可採，被告明
    知委請楊永青僱工拆除之淋浴設備屬埋入式，除蓮蓬頭冷熱
    水開關、花灑外露，其餘配件、管線均隱藏在牆內，顯然無
    法以保存淋浴間牆面之方式拆除，楊永青明知施工拆卸之過
    程將造成牆壁毀損之結果，其明知被告僅為該屋之承租人，
    前揭之拆除工程，不成比例，竟因承攬被告仁愛路新居之裝
    潢，為賺取錢財，竟承被告之命，仍找不知情之李金龍施工
    拆除，致發生告訴人所有之上開房屋淋浴間牆壁破洞之結果
    。被告與楊永青二人對於毀壞告訴人所有之淋浴間牆壁等情
    ，顯有犯罪意思聯絡及行為分擔甚明。被告前揭之所辯，無
    非事後飾卸之詞，不足採信。本件事證明確，被告毀損之犯
    行堪以認定。
二、查被告前揭之行為，雖未構成刑法第353條第1項毀壞他人建
    築物罪，惟其行為造成淋浴間牆壁二處破損，上方花灑位置
    破損長約16公分、寬約10公分、深約11公分及下方蓮蓬頭冷
    熱水位置破損長約60公分、寬約59公分、深約10公分，造成
    牆面磁磚、牆內之混凝土、磚塊破損剝落、水管外露，顯已
    致上開淋浴間牆壁喪失一部效用至明，核其所為，係犯刑法
    第354條之普通毀損罪。被告甲○○與楊永青間有犯罪意思
    聯絡及行為分擔，為共同正犯。又被告利用不知情之工人李
    金龍犯罪，為間接正犯。另公訴意旨所指被告於93年8月20
    日遷出時僱工敲毀淋浴間牆壁部分，業據公訴檢察官當庭更
    正犯罪事實間為93年8月初某日（參見原審95年5月23日審判
    筆錄第36頁），爰依其更正後之犯罪時間而為審理判決。再
    被告於犯罪時之刑法第41條第1項前段規定：「犯最重本刑
    為5年以下有期徒刑以下之刑之罪，而受6個月以下有期徒刑
    或拘役之宣告，因身體、教育、職業、家庭之關係或其他正
    當事由，執行顯有困難者，得以1元以上3元以下折算一日，
    易科罰金」，又被告行為時之易科罰金折算標準，修正前罰
    金罰鍰提高標準條例第2條前段（現已刪除）規定，就其原
    定數額提高為100倍折算1日，則被告行為時之易科罰金折算
    標準，應以銀元300元折算1日，經折算為新臺幣後，應以新
    臺幣900元折算為1日。惟95年7月1日修正公布施行之刑法第
    41條第1項前段則規定：「犯最重本刑為五年以下有期徒刑
    以下之刑之罪，而受六個月以下有期徒刑或拘役之宣告者，
    得以新臺幣一千元、二千元或三千元折算一日，易科罰金」
    ，以95年7月1日修正公布施行前之規定，較有利於被告，則
    應依刑法第2條第1項前段，適用修正前刑法第41條第1項前
    段規定，定其折算標準。另按刑事訴訟法第159條之1第2項
    明定被告以外之人於偵查中向檢察官所為陳述，除顯有不可
    信之情況者外，得為證據；同法第159條之2並規定被告以外
    之人於檢察事務官、司法警察官或司法警察調查中所為之陳
    述，與審判中不符時，其先前之陳述具有較可信之特別情況
    ，且為證明犯罪事實存否所必要者，得為證據。所謂「不可
    信之情況」，由法院審酌被告以外之人於陳述時之外在環境
    及情況而為判斷；所稱「具有可信之特別情況」，則由法院
    比較其前後陳述時之外在環境及情況，以判斷何者較為可信
    。而被告以外之人於偵查或警詢時，是否與被告對質，與其
    陳述時之外在環境並無必然之關聯，自不得以於警詢、偵查
    中未經被告詰問，逕認該陳述無證據能力。至該等陳述與事
    實是否相符，要屬證據證明力之問題，與證據能力之有無，
    不容混淆（最高法院94年度台上字第7132號判決意旨參照）
    。查前開證人李金龍、劉康能之偵查筆錄部分，因被告與上
    開2位證人係於同一偵查庭期應訊，證人劉康能應訊時被告
    有在場，且檢察官有明白告知證人李金龍之證言，讓被告表
    示意見，被告亦答稱：沒錯（見偵查卷第136 至140頁筆錄
    ），且證人李金龍、劉康能於檢察官偵查庭時，所為之陳述
    ，亦查無違法取供之情事，再檢察官於訊問前亦要求證人為
    具結，擔保其證詞的真實性，有證人結文2紙在卷可佐，因
    此上開證據固為傳聞證據，但是它的信用度有受擔保（保障
    ），並無顯不可信的情形，應符合刑事訴訟法第159條之1第
    2項之規定，即得例外採為證據，前揭證人於偵查中之證述
    有證據能力。公訴意旨另略以被告甲○○同一行為又毀損淋
    浴間不鏽鋼水管及幹管（見原審95年5月23日審判筆錄第36
    頁），亦應構成上述刑法第354條之普通毀損罪云云。訊據
    被告堅決否認上情，辯稱工人李金龍拆除淋浴設備時並未與
    伊溝通聯繫，伊也未指示工人要鋸斷幹管及不鏽鋼水管，並
    無毀損之故意，且係爭水管、幹管並無不堪使用之情形等語
    。查毀損罪之處罰，以行為人係故意者為限，如係過失而為
    者，尚無處罰明文；依證人李金龍於偵查及原審審理時證稱
    當時有考慮蓮蓬頭不鏽鋼管不用拆，但是因為轉很久轉不下
    ，才用小型砂輪機切掉等語（見偵查卷第140頁）；是證人
    楊永青通知伊前往拆除，拆除時被告並未在場，過程中也未
    與被告聯絡，被告並未指示應如何拆除，因為水龍頭、花灑
    旋轉不下來，才決定使用砂輪機切除，決定之前只有與楊永
    青說，並沒有跟被告說等語（見原審95年5月23日審判筆錄
    ），且證人劉康能於偵查中亦證稱埋入式的水龍頭，其實仍
    然可以把蓮蓬頭彎頭部分轉下來就好，不用硬切等語（見偵
    查卷第140頁），顯見上開淋浴設備之拆除方式，依照證人
    施作之經驗係可使用旋轉方式拆下，無需使用砂輪機切除水
    管，而證人李金龍決定使用砂輪機切除時又未與被告聯絡，
    告知上情，則被告是否已事先知悉證人將以砂輪機切除水管
    一節，已有疑問，況證人楊永青到庭亦證稱不記得有無通知
    被告此事，而被告又堅詞否認知悉上情，則依罪疑唯輕，利
    益歸於被告之法理，應認此部分尚難證明被告確實有毀損幹
    管、不鏽鋼水管之故意。又所謂毀損者，係指毀棄或損壞他
    人之物或致令不堪用而言，本件幹管、不鏽鋼水管，雖有遭
    被告僱請之工人切斷水管上車牙部分，惟依證人李金龍於原
    審證述系爭水管僅需加裝轉接頭或以燒焊方式來銜接即可使
    用，提供冷、熱水之功能亦未喪失等語（見原審95年5月23
    日審判筆錄），顯然尚未損壞水管之本體，亦未損及其供應
    冷熱水之效用，核與毀損罪之要件不合，自難以該罪相繩。
    此外，復查無其他確切證據足資證明被告有此部分犯行，此
    部分之犯罪不能證明，惟公訴人認此部分與被告前揭經起訴
    論罪科刑之部分為接續犯之實質上一罪關係，故此部分不另
    為無罪之諭知。
三、原審審理結果據以論罪科刑固非無見，惟查被告係因租期屆
    至，其有作續約的通知，房東刻意不續租給他，合約裡面有
    續約的條款，因為該房子他有作很多修繕，房東答應要租他
    二期。房子本來要賣給他，在他不知情情況下賣給乙○○，
    目的是為了提高價錢等。顯然被告為此心裡不平，而拒不搬
    遷，嗣於搬遷時，始假借回復原狀之名，以行破壞之實，被
    告之行為顯係直接之故意，原判決認係間接故意，尚有未洽
    ，被告上訴猶執陳詞否認犯罪，雖無理由，惟原判決既有前
    揭可議之處，仍應由本院撤銷改判。爰審酌被告於其所承租
    之房屋經房東出售他人後，心裡不平，不惜僱工破壞房屋之
    牆壁，造成被害人不小的損害，犯後一再飾詞卸責，迄今尚
    未與告訴人達成和解，併參酌其之品性尚佳、生活狀況、智
    識程度甚高、犯罪之手段、被害人所生之損害等一切情狀，
    量處如主文所示之刑，並諭知易科罰金之折算標準。
據上論斷，應依刑事訴訟法第369條第1項前段、第364條、第299
條第1項前段，刑法第28條、第354條、第2條第1項、修正前刑法
第41條第1項，罰金罰鍰提高標準條例第1條前段、修正前罰金罰
鍰提高標準條例第2條判決如主文。
本案經檢察官劉靜婉到庭執行職務。
中    華    民    國    95    年    10    月    24    日
                  刑事第七庭  審判長法  官  陳正雄
                                    法  官  蔡光治
                                    法  官  許宗和
以上正本證明與原本無異。
不得上訴。
                                    書記官  沈秀容
中    華    民    國    95    年    10    月    31    日
附錄：本案論罪科刑法條全文
中華民國刑法第354條（毀損器物罪）
毀棄、損壞前二條以外之他人之物或致令不堪用，足以生損害於
公眾或他人者，處2年以下有期徒刑、拘役或5百元以下罰金。


司法院資訊處製作；財團法人民間司法改革基金會備份。
